【裁判字號】    96,竹簡,1285
【裁判日期】    970129
【裁判案由】    返還消費借貸款
【裁判全文】
臺灣新竹地方法院民事判決            96年度竹簡字第1285號
原      告  國泰世華商業銀行股份有限公司
法定代理人  甲○○
訴訟代理人  乙○○
            李玉婷
被      告  丙○○
上列當事人間返還消費借貸款事件，本院於民國97年1月15日辯
論終結，判決如下：
    主  文
被告應給付原告新臺幣貳拾萬零肆佰伍拾肆元，及其中新臺幣
貳拾壹萬零伍佰肆拾玖元，自民國九十六年十月二十二日起至清
償日止，按年息百分之五計算之利息。
原告其餘之訴駁回。
訴訟費用由被告負擔。
本判決第一項得假執行。
   事實及理由
一、原告主張：
(一)、原臺灣第一信託投資股份有限公司於民國87年7月20日變更
    為匯通商業銀行股份有限公司，於91年6月3日再更名為國泰
    商業銀行股份有限公司。又國泰商業銀行股份有限公司於92
    年6月26日經財政部核准正式與世華聯合商業銀行股份有限
    公司合併，國泰商業銀行股份有限公司為消滅銀行，世華聯
    合商業銀行股份有限公司為存續銀行，世華聯合商業銀行股
    份有限公司並於92年10月27日經經濟部核准登記正式更名為
    國泰世華商業銀行股份有限公司，原國泰商業銀行股份有限
    公司暨原世華商業銀行股份有限公司之權利義務關係由合併
    後存續並更名之國泰世華商業銀行股份有限公司依公司法第
    75條規定概括承受，合先敘明。
(二)、被告於民國90年5月8日、11月13日，與原告成立信用卡使用
    契約，領用卡號0000000000000000號、0000000000000000號
    MASTER信用卡，並訂有信用卡申請書及約定條款，依兩造約
    定，被告得於特約商店記帳消費，惟應於當期繳款截止日前
    向原告全部清償，或以循環信用方式繳付最低應繳金額，逾
    期清償者，即喪失期限利益，應另行給付原告依年息百分之
    19.7計算之利息。截至96年10月21日止，被告尚有帳款新臺
    幣（下同）31,773元及其中本金28,456元未按期繳納。
(三)、被告於91年12月12日以代償卡（卡號0000000000000000）代
    付其於中國信託商業銀行之信用卡欠款，就該代償部分之利
    息及費用，計收方式係以代償後，前24個月內按月計收代償
    餘額百分之1.1計算之手續費（即前述期間內不計收利息）
    ，上述期間期滿，更以年息百分之19.7計息。截至96年10月
    21日止，帳款尚餘40,559元及其中本金36,340元未按期繳付
    。
(四)、被告另於93年5月3日與原告成立簡易通信貸款契約，領用卡
    號0000000000000000號信用卡，向原告貸款210,000元，按
    年息百分之18.5計息，約定分60期清償，依年金法按月計付
    本息，併入信用卡帳單中與信用卡消費帳款一同繳納，依約
    定條款第1條之約定，如未依約於繳款期限前繳款或未繳足
    月付金時，原告得將未繳金額之本金，或經原告主張視為到
    期之本金部分，按信用卡循環利率即年息百分之19.7計算之
    利息，依約定條款第4、5條之約定，倘為延遲繳款經原告主
    張暫停被告信用卡權利時，喪失期間利益，視同全部到期。
    截至96年10月21日止帳款尚餘158,122元及其中本金145,753
    元未按期繳付。
(五)、綜上，被告至96年10月21日止，帳款尚餘230,454元及其中
    本金210,549元依前述約定計算之利息、違約金未為給付，
    迭經催討無效，為此依消費借貸及兩造間信用卡契約之法律
    關係提起本件訴訟，並聲明：被告應給付原告230,454元，
    及其中210,549元，自96年10月22日起至清償日止，按年息
    百分之19.7計算之利息。
二、被告則主張其配偶於96年7月間，在臺中力晶承包工程後，
    因故損失6,000,000元左右，家裡經濟忽然由小康變成一貧
    如洗，根本無法養活一家人，被告本著欠人就該還錢的想法
    ，主動與往來之10家銀行協商，釋出誠意懇求，其中9家銀
    行肯定被告的誠意，於8月間達成協商，主動幫被告降息或
    只繳本金，被告現已正常繳款5個月，僅原告沒辦法體諒，
    還告上法院，根本就是叫人去死。被告現在將每個月薪資全
    數支付債款尚且不夠，休息時還打工賺錢，才夠付各家銀行
    給予的低利長期還款，因原告之利息太高，希望原告能給條
    生路，如同其他銀行一樣，讓被告可以降低利息及每個月償
    還4,000元，慢慢清償欠款等語。
三、程序部分：
    本件原告原係向本院聲請核發支付命令，惟被告業於法定期
    間內提出異議，依據民事訴訟法第521條第2項規定，即應以
    原支付命令之聲請視為起訴。
四、本院之判斷：
(一)、原告主張被告積欠帳款230,454元及其中本金210,549元之消
    費款尚未償還之事實，業據其提出與所述相符之信用卡申請
    書5份、信用卡約定條款1份及信用卡消費帳款債權明細報表
    1份為證，且為被告所不爭執，堪認原告此部分之主張為真
    實。
(二)、按定型化契約中之條款違反誠信原則，對消費者顯失公平者
    ，無效。定型化契約中之條款有下列情形之一者，推定其顯
    失公平：一、違反平等互惠原則者。二、條款與其所排除不
    予適用之任意規定之立法意旨顯相矛盾者。三、契約之主要
    權利或義務，因受條款之限制，致契約之目的難以達成者，
    消費者保護法第12條定有明文。又定型化契約條款，有當事
    人間之給付與對待給付顯不相當者，為違反平等互惠原則，
    消費者保護法施行細則第14條第1款亦有規定。查：
(1)、本件被告向原告申請信用卡使用，依約得持上開信用卡於特
    約商店簽帳消費，並由原告先行墊付消費款，但被告仍必須
    依據約定，於次月約定期限前繳納消費款，如於約定期限前
    未能繳納全部消費款，則於帳款入帳日視為被告向原告之消
    費借貸款，並負擔約定之利息，被告獲得先消費後付款或付
    息借款之關係，是為消費者與企業經營者間就服務所發生之
    法律關係，應係消費者保護法第2條第3款所規定之消費關係
    ，應有消費者保護法之適用。又兩造約定由原告提供信用卡
    予被告消費使用而簽訂之信用卡約定條款，亦為原告銀行以
    其提出之定型化契約條款作為契約內容之全部而訂定之契約
    ，因此，兩造簽訂之信用卡契約為定型化契約，該契約第15
    條關於利率之約定，無論持卡人之信用、資力如何，均設定
    為單一利率百分之19.7，故該利率約定條款亦為定型化契約
    條款。
(2)、兩造間之定型化契約消費關係，依據上開規定，應立於平等
    互惠原則，否則即推定為顯失公平，本件信用卡之消費性貸
    款金融商品之利率，無分職業、資力、信用等區別，均以年
    利率百分之19.7定之，而銀行放款成本係依據銀行存款利率
    所生之利息費用，加上行政手續費用及貸款風險而成，放款
    利息超過上開部分，即為銀行之利得，其中最重要之放款成
    本應為銀行之存款利息之支出，而本件信用卡契約申請之日
    期分別為90年5月、11月、91年12月、93年5月，依卷附中央
    銀行統計90年第2季、第4季、91年第4季、93年第2季，我國
    一般銀行之存款加權平均利率分別僅百分之4.34、3.35、1.
    95、1.16；平均放款利率分別為百分之7.16、6.49、5.02、
    3.48。另依據中央銀行統計之國內五大銀行（臺灣銀行、合
    作金庫銀行、第一銀行、華南銀行及彰化銀行）新承做放款
    金額與利率統計表，90年5月、11月、91年12月、93年5月之
    消費性貸款利率當時亦分別僅為百分之7.816、7.243、5.48
    1、3.462。雖本件為無擔保放款，縱因風險較高而造成放款
    成本提高，必須提高放款利率，惟原告在本件信用卡所收之
    百分之19.7之利率仍高於一般放款利率甚多，顯然當事人間
    之給付與對待給付顯不相當而違反平等互惠原則，本件信用
    卡利率之約定條款應屬顯失公平而無效。
(3)、按民法第203條應付利息之債務，其利率未經約定，亦無法
    律可據者，週年利率為百分之5。兩造間信用卡債務之利率
    約定條款既為無效，已如前述，則原告自不得依據上開利率
    條款請求被告給付按年利率百分之19.7計算之利息，但本件
    消費性貸款仍為應付利息之債，兩造間之利率約定既為無效
    ，即為利率未經約定之情況，應依上開規定按週年百分之5
    之利率，作為本件利率之基準，即自96年10月22日起至清償
    日止，以本金210,549元，按年息百分之5計算遲延利息。
五、從而，原告本於兩造簽訂之信用卡契約及消費借貸之法律關
    係，請求被告給付230,454元，及其中210,549元，自96年10
    月22日起至清償日止，按年息百分之5計算之利息範圍內，
    為有理由，應予准許，逾此範圍之請求，為無理由，應予駁
    回。
六、本件係依民事訴訟法第427條第1項適用簡易訴訟程序所為被
    告部分敗訴之判決，應依職權宣告假執行。
七、據上論結，本件原告之訴為一部有理由，一部無理由，依民
    事訴訟法第436條第2項、第79條、第389條第1項第3款，判
    決如主文。
中    華    民    國    97    年    1    月    29     日
                  新竹簡易庭    法  官  林昌義
以上正本係照原本做成。
如對本判決上訴，須於判決送達後20日內向本院提出上訴狀。
中    華    民    國    97    年    1    月    29     日
                                書記官  馮玉玲


司法院資訊處製作；財團法人民間司法改革基金會備份。
